ACORDAO-COMPLETO-2396595

ACÓRDÃO 1274/2020 ATA 17/2020 - PLENÁRIO

VISTOS, relatados e discutidos estes embargos de declaração opostos pelo Ministério da Economia, por meio do titular da Secretaria de Coordenação e Governança das Empresas Estatais (Sest) , que integra a Secretaria Especial de Desestatização, Desinvestimento e Mercados, em face do Acórdão 89/2020-TCU-Plenário, por meio do qual o Tribunal decidiu Consulta formulada pelo Ministro de Estado da Ciência, Tecnologia, Inovações e Comunicações Substituto acerca do momento e forma de aplicação do disposto no art. 2º, inciso III, da Lei Complementar 101/2000 - Lei de Responsabilidade Fiscal (LRF) ;
ACORDAM os Ministros do Tribunal de Contas da União, reunidos em Sessão do Plenário, diante das razões expostas pelo Relator, em:
9.1. admitir o ingresso nos autos do Ministério da Economia na qualidade de interessado, nos termos do Regimento Interno do TCU, arts. 144, § 2º, e 146, § 1º;
9.2. com fundamento nos arts. 32, inciso II, e 34, da Lei 8.443/1992, conhecer dos presentes embargos declaratórios para, no mérito, acolhê-los, atribuindo-lhes efeitos infringentes de modo a conferir a seguinte redação ao subitem 9.2.3 do Acórdão 89/2020-TCU-Plenário:
"9.2.3. no período entre a caracterização da dependência de fato da empresa estatal e a sua efetiva inclusão no orçamento fiscal e da seguridade social, o espaço normativo deixado pela Lei Complementar 101/2000 (Lei de Responsabilidade Fiscal) não autoriza o gestor a violar diretrizes do ordenamento jurídico que imponham restrições às estatais dependentes, a exemplo do comando constitucional do art. 37, inciso XI e § 9°, referente ao teto remuneratório constitucional, e do disposto no art. 2°, inciso III, da Lei de Responsabilidade Fiscal, nas hipóteses que especifica;"
9.3. dar ciência deste acórdão ao embargante, à Comissão Mista de Planos Orçamentos Públicos e Fiscalização do Congresso Nacional, ao Ministério da Ciência, Tecnologia, Inovações e Comunicações e à Casa Civil da Presidência da República.

Embargos de declaração interpostos em face de decisão proferida em sede de consulta acerca do momento e forma de aplicação do disposto no art. 2º, inciso III, da Lei de Responsabilidade Fiscal.

Ministério da Ciência, Tecnologia, Inovações e Comunicações.

3. Embargante: Ministério da Economia.

13.1. Ministros presentes: José Mucio Monteiro (Presidente), Walton Alencar Rodrigues, Benjamin Zymler, Augusto Nardes, Aroldo Cedraz, Raimundo Carreiro, Ana Arraes, Bruno Dantas (Relator) e Vital do Rêgo.
13.2. Ministros-Substitutos presentes: Augusto Sherman Cavalcanti, Marcos Bemquerer Costa, André Luís de Carvalho e Weder de Oliveira.

BRUNO DANTAS

Ministro Bruno Dantas.

Trata-se de embargos de declaração (peça 18) opostos pelo Ministério da Economia, por meio do titular da Secretaria de Coordenação e Governança das Empresas Estatais (Sest) , que integra a Secretaria Especial de Desestatização, Desinvestimento e Mercados, em face do Acórdão 89/2020-TCU-Plenáriolenário, por meio do qual o Tribunal decidiu Consulta formulada pelo Ministro de Estado da Ciência, Tecnologia, Inovações e Comunicações Substituto acerca do momento e forma de aplicação do disposto no art. 2º, inciso III, da Lei Complementar 101/2000 - Lei de Responsabilidade Fiscal (LRF) .
2.	Ciente do teor da decisão em tela em 30/1/2020 (peça 14) , o Ministério opôs os presentes embargos em 10/2/2020 (peça 18) , ou seja, tempestivamente.	
3.	Inicialmente, o Ministério da Economia, por meio da Sest, solicita ingresso nos autos na qualidade de interessado, sob o argumento de que a decisão embargada se relacionaria diretamente às suas atribuições legais, ex vi do art. 98, do Decreto 9.745/2019, e do art. 31, incs. III, XV, XVIII e XIX, da Lei 13.844/2019, que tratam das competências quanto ao estudo de parâmetros orçamentários e financeiros de sociedades de economia mista e empresas públicas federais e a respectiva configuração da situação de dependência e aplicação de efeitos.
4.	No cerne dos aclaratórios, o embargante alega que o acórdão recorrido estaria eivado de obscuridade quanto ao conteúdo na parte final do subitem 9.2.3, que assim dispôs (grifo acrescido) :
"9.2. responder ao consulente, Sr. Ministro de Estado da Ciência, Tecnologia, Inovações e Comunicações, que:
 (...) 
9.2.3. no período entre a caracterização da dependência de fato da empresa estatal e a sua efetiva inclusão no orçamento fiscal e da seguridade social, o espaço normativo deixado pela Lei Complementar 101/2000 (Lei de Responsabilidade Fiscal) não autoriza o gestor a violar diretrizes do ordenamento jurídico que imponham restrições às estatais dependentes, a exemplo do comando constitucional do art. 37, inciso XI e § 9°, referente ao teto remuneratório constitucional, e da proibição do art. 2°, inciso III, da Lei de Responsabilidade Fiscal, que desautoriza empresas públicas federais não dependentes de receberem aportes da União nas hipóteses que especifica;"
5.	As inquietudes interpretativas do Ministério concentram-se em dois aspectos: i) alcance da decisão prolatada diante de possíveis interpretações do disposto no art. 2°, inciso III, da LRF, pois haveria dúvida se esse dispositivo veicularia vedação de aporte de recursos ou critério de classificação; e ii) efeitos práticos da decisão embargada diante de acórdãos proferidos no bojo do TC Processo 007.142/2018-8, ainda em curso neste Tribunal.
6.	Transcrevo o cerne da obscuridade associada ao primeiro ponto (peça 18, p. 8) :
"17. A questão que se coloca neste momento é a [de] identificar se o art. 2°, III, da LRF contém (a)  uma proibição para o recebimento de certos aportes da União em empresas públicas ou (b) um critério de classificação, segundo a qual admite que tais empresas recebam referidos aportes, mas que, ao fazê-lo, passam ser caracterizadas como dependentes. 
18. O tema é da mais alta relevância, dado que não parece haver elementos na norma em tela apontando para uma eventual vedação à União de repassar certos recursos a empresas públicas federais, como parece concluir o item 9.2.3 do Acórdão n° 89/2020. Ao contrário, ao que tudo indicaria na norma, tem-se apenas a determinação de uma categoria de direito financeiro (dependência) , e respectivos efeitos, aplicável às entidades que, acaso, recebam os recursos
19. É importante anotar que a proibição mencionada na parte final do item 9.2.3 refere-se tão  somente ao período compreendido entre o que se denominou no julgado de 'dependência de fato' e a edição da lei orçamentária anual. Ocorre que tanto empresas públicas federais dependentes como não dependentes do Tesouro Nacional são entidades aptas a receber aportes da União, devendo o problema relativo a período em questão ser resolvido, não com a proibição pura e simples de recebimento, mas, sim, com a correta contabilização do evento econômico no âmbito interno da empresa e, em relação ao Ente Central, a reprogramação orçamentária.
20. Nessa linha, teme-se que a possível interpretação levada a efeito pela Corte resulte na vedação de determinados aportes a empresas públicas federais durante o período mencionado, prejudicando a execução de políticas públicas sob a responsabilidade dessas entidades, a exemplo do que ocorre com a Empresa Brasileira de Infraestrutura Aeroportuária - INIERAERO, Empresa de Correios e Telégrafos - ECT, Embrapa, dentre outras. Ora, seja como acionista Controlador, seja como responsável pela realização do interesse coletivo, concluir-se pela impossibilidade da União fazer aportes em suas empresas públicas (ou ao menos limitá-los, conforme a finalidade) é entendimento incompatível com o direito administrativo, em especial das teorias que justificam a criação de suas entidades em face da concretização do interesse público."
7.	Novamente, devido à clareza e objetividade com que o embargante formula seus argumentos, transcrevo o essencial do segundo ponto (peça 18, p. 8) :
"22. De início, cumpre destacar que a consulta formulada refere-se especificamente aos efeitos da dependência relativos a empresas estatais de capital aberto, isto é, que possuam títulos e valores mobiliários negociados e, por esta razão, acionistas minoritários. Daí se depreende que, em tese, a matéria se dirigiria tão somente às sociedades de economia mista, não merecendo análise aspectos relacionados às empresas públicas, dado que nestes últimos casos não há que se falar em sócios minoritários. 
23. Ocorre que, ao fazer as observações finais do item 9.3.2 do Acórdão n° 89/2020, concessa vênia, esta Corte de Contas adentrou em mérito cujo debate ocorre neste momento em outros autos, a saber, o TC n° Processo 007.142/2018-8. Nestes, houve a edição do Acórdão n° 937/2019, que, atualmente, aguarda julgamento de recurso interposto por esta Secretaria de Coordenação e Governança das Empresas Estatais - Sest e discute, dentre outros pontos, o alcance da expressão "aumento de participação acionária" de que trata o art. 2°, III, da LRF. 24. 
24. A questão a ser debatida refere-se, precisamente, quanto à caracterização (ou não) da dependência em empresas públicas que eventualmente recebam aportes para aumento de capital. Note-se que, nestes casos, não há que se falar em aumento de participação acionária relativa, pois a totalidade das ações permanecerá com o ente público, mas se admitiriam os aportes para aumento de participação acionária absoluta, isto é, com o aumento de mais ações do capital social. 
25. É importante verificar que, apesar de recorrido o Acórdão n° 937/2019, em nenhum momento se conclui que seria proibida a realização de aportes da União para empresas públicas. Muito pelo contrário: admitiu-se expressamente essa possibilidade, todavia (e é neste ponto que reside o debate em nível recursal) haveria imediata configuração da situação de dependência ao orçamento da União. Em outras palavras, enquanto o Acórdão n° 89/2020 aponta para a proibição do recebimento de determinados recursos da União por parte de empresas públicas, o Acórdão n° 937/2019, ao revés, o contempla como premissa lógica para, todavia, impor automaticamente e para qualquer caso a classificação de empresa dependente. 
26. Desse modo, rogata vênia, o Acórdão n° 89/2020 parece considerar inadequadamente dois aspectos distintos do problema, a saber (a) a discussão a respeito dos efeitos dos aportes para a determinação da dependência com (b) a eventual proibição dos mesmos, junto a empresas públicas, merecendo portanto reparos neste particular."
8.	O embargante complementa a argumentação mediante exemplos práticos de situações envolvendo empresas estatais que poderiam ser negativamente influenciadas caso a interpretação contida na parte final do subitem 9.2.3 do acórdão embargado seja mantida.
9.	Em síntese, postula que o Acórdão 89/2020-TCU-Plenárioenário teria avançado sobre temática pendente de decisão no TC Processo 007.142/2018-8, além de ter firmado premissa importante sobre a qual já não haveria mais dúvida no âmbito deste processo, relacionada à possibilidade ou não de recebimento de recursos da União por empresa pública.
10. 	Diante das questões aduzidas, o recorrente finaliza o expediente com os seguintes pedidos:
"a) o ingresso da Sest como parte interessada e, portanto, legítima para a prática de atos processuais na presente consulta, conforme interpretação conjunta dos arts. 144, § 2º; 146, §10; e 287, caput e §10, do RITCU; 
b) o conhecimento do presente recurso, nos termos do art. 287, §3º, do Regimento Interno do TCU, conferindo efeito suspensivo ao Acórdão nº 89/2020, e no mérito provido, de modo a, esclarecendo a obscuridade acima apontada, permitir que empresas públicas federais, durante o período a que se refere a parte final do item 9.3.2 do Acórdão nº 89/2020, possam receber aportes da União.
Alternativamente, caso não seja provido o pedido anterior ('b') , pede-se para determinar que, no ponto constante da parte final do item 9.3.2 do Acórdão nº 89/2020, a resposta à consulta formulada pelo MCTIC não prejudique ou importe em prejulgamento da tese ora em debate no curso do TC n° Processo 007.142/2018-8, por meio de pedido de reexame, dada a situação de prejudicialidade que envolve a premissa em discussão."
	É o Relatório.

Rodrigo Figueiredo Paiva (CPF 017.963.147-06), representando o Ministério da Ciência, Tecnologia, Inovações e Comunicações.

Não atuou.

CONSULTA. MINISTRO DE ESTADO DA CIÊNCIA, TECNOLOGIA, INOVAÇÕES E COMUNICAÇÕES. DÚVIDA ACERCA DO MOMENTO DE INCIDÊNCIA DO DISPOSTO NO ART. 2º, INCISO III, DA LEI DE RESPONSABILIDADE FISCAL (LRF) PARA FINS ORÇAMENTÁRIOS. CONHECIMENTO. AUSÊNCIA DE REFERÊNCIA NORMATIVA. POSSIBILIDADE DE NORMATIZAÇÃO DE PROCEDIMENTO DE TRANSIÇÃO. NECESSIDADE DE OBSERVÂNCIA DE PRINCÍPIOS ADMINISTRATIVOS E DEMAIS NORMAS APLICÁVEIS ÀS EMPRESAS ESTATAIS DEPENDENTES NESSE ÍNTERIM. RESPOSTA AO CONSULENTE. EMBARGOS DE DECLARAÇÃO. ADMISSÃO DE INTERESSADO CONHECIMENTO. ACOLHIMENTO DOS EMBARGOS DECLARATÓRIOS PARA CONFERIR NOVA REDAÇÃO AO SUBITEM 9.2.3 DO ACÓRDÃO 89/2020-TCU-PLENÁRIO. CIÊNCIA.

CONSULTA (CONS)

Secretaria de Macroavaliação Governamental (Semag).

Trata-se de embargos de declaração (peça 18) opostos pelo Ministério da Economia, por meio do titular da Secretaria de Coordenação e Governança das Empresas Estatais (Sest) , que integra a Secretaria Especial de Desestatização, Desinvestimento e Mercados, em face do Acórdão 89/2020-TCU-Plenário, por meio do qual o Tribunal decidiu Consulta formulada pelo Ministro de Estado da Ciência, Tecnologia, Inovações e Comunicações Substituto acerca do momento e forma de aplicação do disposto no art. 2º, inciso III, da Lei Complementar 101/2000 - Lei de Responsabilidade Fiscal (LRF) .
Nesta oportunidade, o embargante alega que a deliberação recorrida estaria eivada de obscuridade quanto ao conteúdo da parte final do subitem 9.2.3, que assim dispôs (grifo acrescido) :
"9.2. responder ao consulente, Sr. Ministro de Estado da Ciência, Tecnologia, Inovações e Comunicações, que:
 (...) 
9.2.3. no período entre a caracterização da dependência de fato da empresa estatal e a sua efetiva inclusão no orçamento fiscal e da seguridade social, o espaço normativo deixado pela Lei Complementar 101/2000 (Lei de Responsabilidade Fiscal) não autoriza o gestor a violar diretrizes do ordenamento jurídico que imponham restrições às estatais dependentes, a exemplo do comando constitucional do art. 37, inciso XI e § 9°, referente ao teto remuneratório constitucional, e da proibição do art. 2°, inciso III, da Lei de Responsabilidade Fiscal, que desautoriza empresas públicas federais não dependentes de receberem aportes da União nas hipóteses que especifica;"
A obscuridade alegada decorreria de dois aspectos: i) alcance da decisão prolatada diante de possíveis interpretações do disposto no art. 2°, inciso III, da LRF, pois haveria dúvida se esse dispositivo veicularia vedação de aporte de recursos ou critério de classificação; e ii) efeitos práticos da decisão embargada diante de acórdãos proferidos no bojo do TC Processo 007.142/2018-8, ainda em curso neste Tribunal.
De início, acolho o pedido veiculado pelo Ministério da Economia para ingresso nos autos na qualidade de interessado, visto que logrou demonstrar que suas competências se relacionam ao decidido no Acórdão 89/2020-TCU-Plenário (Regimento Interno do TCU, arts. 144, § 2º, e 146, § 1º) .
Embora, regra geral, não seja viável o manejo de embargos declaratórios como meio hábil para contestar decisão do TCU por quem não é legitimado a consultar (v.g. Acórdão 2654/2009-TCU-Plenário) , entendo que a relevância do tema ora aduzido, o grau de especialidade da unidade jurisdicionada que interpõe os presentes aclaratórios e a repercussão da decisão sobre a realidade financeira e orçamentária das estatais brasileiras justificam a excepcionalidade estrita prevista no Acórdão 3129/2010-TCU-Plenário, relatado pelo Ministro Valmir Campelo (na mesma linha, o Acórdão 892/2012-TCU-Plenário) :
"É possível, em caráter excepcional, conhecer de consulta formulada por autoridade não legitimada para tanto, especialmente quando se trata de indagação formulada por órgão com características especiais, em termos de atribuições e forma de atuação, cuja produção normativa produz reflexo sobre toda a Administração Pública."
Saliento, ademais, que os apontamentos formulados dizem respeito estritamente à redação do julgado e possível alcance normativo dela decorrente, o que sobreleva a importância de, excepcionalmente, apreciá-los. 
Dessa forma, satisfeitos os requisitos atinentes à espécie, os presentes embargos devem ser conhecidos, com fundamento nos arts. 32, inciso II, e 34, da Lei 8.443/1992.
Passo ao exame de mérito.
Assiste razão ao embargante ao afirmar que a parte final do subitem 9.2.3 do Acórdão 89/2020-TCU-Plenário transparece firmar interpretação sobre o art. 2º, inciso III, da LRF, no sentido de que não haveria autorização a empresas públicas federais não dependentes de receberem aportes da União nas hipóteses que especifica.
Rememoro que a parte final do subitem em tela objetivou tão somente exemplificar restrições impostas pelo ordenamento jurídico às estatais dependentes, com vistas a melhor aclarar o alcance do quanto efetivamente decidido em sede de Consulta - que, embora mencione, não adentra a questão da vedação ao recebimento de aportes da União nas hipóteses que especifica.
Por veicular apenas exemplos, forçoso reconhecer que a fundamentação da decisão não traz o necessário suporte ao trecho em debate nestes aclaratórios, contido na parte dispositiva. 
Como salientado pelo embargante, a matéria ainda se encontra em debate nos autos do TC Processo 007.142/2018-8 (relator Ministro Vital do Rêgo) , que cuida de Representação sobre programas de distribuição de resultados de empresas estatais federais e seus reflexos nas contas públicas. A leitura das decisões já tomadas no referido processo revela que o tema é complexo e exige análises e fundamentos acurados que não estão presentes na decisão embargada, mesmo porque transcende ao objeto da Consulta formulada ao Tribunal.
Friso que não estou aqui a encerrar posicionamento sobre o alcance e interpretação do art. 2º, inciso III, da LRF, nos termos sinalizados pelo embargante - se esse dispositivo veicularia vedação de aporte de recursos ou critério de classificação, mas apenas que esse tema não é objeto dos autos e não foi analisado.
Nessa linha, cumpre reconhecer a existência da obscuridade apontada no Acórdão 89/2020-TCU-Plenário e conferir efeitos infringentes aos presentes embargos, dando-se nova redação ao subitem 9.2.3 do decisum, de modo a excluir a menção à possível interpretação do dispositivo da LRF que menciona, sem, contudo, alterar o mérito da decisão da presente Consulta:
"9.2.3. no período entre a caracterização da dependência de fato da empresa estatal e a sua efetiva inclusão no orçamento fiscal e da seguridade social, o espaço normativo deixado pela Lei Complementar 101/2000 (Lei de Responsabilidade Fiscal) não autoriza o gestor a violar diretrizes do ordenamento jurídico que imponham restrições às estatais dependentes, a exemplo do comando constitucional do art. 37, inciso XI e § 9°, referente ao teto remuneratório constitucional, e do disposto no art. 2°, inciso III, da Lei de Responsabilidade Fiscal, nas hipóteses que especifica;"
Ante o exposto, voto por que o Tribunal adote o Acórdão que ora submeto à deliberação deste Colegiado.
TCU, Sala das Sessões Ministro Luciano Brandão Alves de Souza, em 20 de maio de 2020.
Ministro BRUNO DANTAS 
Relator